臺灣高等法院高雄分院民事判決　九十年度訴更(一)字第二號
　　原　　　告　甲○○○○○○.
　　訴訟代理人　乙○○
　　被　　　告　丙○○
右當事人間請求損害賠償事件，原告於刑事訴訟程序附帶提起民事訴訟（民國八十七
年度交附民字第五九號），經本院刑事庭裁定移送，經最高法院第一次發回更審，本
院判決如左︰
    主    文
原告之訴及假執行之聲請（除確定部分外）均駁回。
本審及發回前第三審訴訟費用（除確定部分外）由原告負擔。
    事實及理由
一、原告主張：被告係原審被告新路竹汽車貨運股份有限公司（下稱新路竹公司）之
    員工，於民國八十五年十月二十八日下午一時五十分許，駕駛原審被告聖祥交通
    有限公司（以下稱聖祥公司）所有車號ＪＩ—二四九號曳引車托運散裝水泥由南
    向北行駛，行經高雄縣仁武鄉○○○路與八德二路（下稱系爭路口）欲左轉向西
    進入東南水泥公司時，疏未注意讓原告騎乘由北向南直行之ＯＫＴ—二九五號重
    機車先行，致原告閃避不及人車倒地而受有右髖骨脫位骨折、骨盤脫位、右手肘
    開放骨折、肝破裂、膀胱破裂等重傷害。為此依侵權行為法律關係，被告與原審
    被告新路竹公司、聖祥公司應連帶負損害賠償責任，賠償原告醫藥費新台幣（下
    同）八十四萬七千二百四十一元，減少勞動能力損失一千六百九十九萬七千五百
    九十四元，精神慰撫金一百二十萬元，為此提起刑事附帶民事訴訟，求為命被告
    與聖祥公司、新路竹公司連帶給付原告五百五十萬元，及自八十七年八月十二日
    起加付法定遲延利息之判決（本院前審判決被告與聖祥公司應連帶給付原告一百
    四十五萬三千七百零六元及自八十七年八月十二日起算之法定遲延利息，駁回原
    告其餘之訴，原告僅就一百五十萬元本息部分提起上訴，並於八十九年七月六日
    撤回對於聖祥公司之上訴。而被告僅就本院前審判命給付超過二十九萬零七百四
    十一元本息部分提起上訴，經最高法院將前開兩造上訴部分均廢棄發回，則被告
    應給付原告二十九萬零七百四十一元本息部分業已確定）。於本院聲明(一)除確定
    部分外，被告應再給付原告一百五十萬元，及自八十七年八月十二日起算之法定
    遲延利息。(二)願供擔保請准宣告假執行。
二、被告則以：就本件車禍之發生被告僅應負十分之一之過失，被告闖紅燈及未讓已
    過中心點左轉之車輛先行，應負百分之九十的肇事責任；應以行政院勞委會所定
    最低工資一五八四０元，作為認定原告勞動能力喪失之標準；原告所請求之醫療
    費用，其中全民健保給付部分，不得再向被告請求；原告已與聖祥公司於八十九
    年六月二十七日，就本件損害賠償成立和解，金額共一百五十一萬五千元，在和
    解時並未具體指明其抵充事項，自應以法院所認定的賠償總額為準，依比例扣減
    等語置辯。於本院聲明：(一)除確定部分外，原告之訴及假執行之聲請駁回。(二)如
    受不利判決，願供擔保，請准免為假執行。
三、本件原告主張：被告於右揭時間，駕駛聖祥公司所有車號ＪＩ—二四九曳引車托
    運散裝水泥，在右揭地點，與對向由原告騎乘車號ＯＫＴ—二九五號重機車，發
    生交通事故，原告並受有右髖骨脫位骨折、骨盤脫位、右手肘開放骨折、肝破裂
    、膀胱破裂等嚴重傷害，有原告提出之國立成功大學醫學院附設醫院診斷證明書
    及高雄榮民總醫院診斷證明書各一紙附卷可稽【臺灣高雄地方法院八十六年交易
    字第三四三號刑事卷宗（下稱刑事一審卷）第十六頁】，且為被告所不否認，堪
    信為實。至原告主張被告左轉車未禮讓其車先行，致二車相撞等情，被告則以前
    揭情詞置辯。
四、本件兩造爭執之要旨為：(一)原告是否有闖紅燈？(二)被告駕駛之曳引車通過路中心
    處開始左轉時，原告騎乘之機車是否已進入交岔路口，二車何者有先行之權利？
    (三)被告於本件交通事故有無過失？茲分述如下：
  (一)被告抗辯原告闖紅燈云云，為原告所否認，於本院刑事庭審理時，固有證人賴清
    江到庭為相同證述，然賴清江任職新路竹公司，其靠行該公司之車輛為原告所假
    扣押之事實，為賴清江所不爭執，應堪信實，則賴清江與原告間既有嫌隙，且為
    被告之同業，其證言難免偏頗，尚難採信。至本院刑事庭勘驗現場時，到場作證
    之證人柯桂明雖證稱：我看見被告車子正轉彎，慢慢地開入東南水泥公司，有一
    年輕人騎機車闖紅燈，我聽到緊急煞車聲，就見到機車連人帶車衝進大貨車前輪
    後面空隙，腳壓在機車下等語（本院刑事卷第七三頁），與原告於警訊中所述：
    看到被告的車後煞車，因路面有碎砂石，所以我的機車向前滑行而卡在大貨車底
    下，我跌到路邊而受傷等情（刑事一審卷第十九頁）已有未合，其證詞與事實不
    符，亦難採信。從而，被告抗辯原告闖紅燈部分，尚乏證據足以證明，並無足取
    。
  (二)被告車輛有無道路優先使用權部分：
  1.本件肇事路段係行車管制號誌交岔路口，設有分向島及快慢車道分隔島之雙向四
    線道及慢車道，該路口平常之車流量大，八德二路與高楠公路方向，各有燈號管
    制，經本院刑事庭現場勘查屬實（本院刑事卷宗第七十七頁）。被告所駕駛之車
    輛為曳引車，車身甚長，體驅龐大，其行使之高楠公路，依本案事故調查表現場
    圖及照片所示（刑事一審卷第二十、四五頁），每方向有二快車道、一機車道，
    每一快車道寬三．六公尺，機車道則有六．七公尺，且外快車道與機車道間有一
    安全島，由此推算，高楠公路每方向之車道寬至少在十三．九公尺以上，被告車
    遭原告車撞擊時車頭前輪之位置，幾乎要越過對向車道之機車道，由此可知，被
    告車於車禍發生時，距離中心線至少已行駛約十三公尺遠，因車身長，故車身尚
    未完全打直，但已左轉行駛越過對向高楠公路快車道，駛入原告來向之機車道甚
    明。至該路口雖有設置黃色網狀線，惟並無禁止左轉，此經證人即負責處理系爭
    交通事故之員警賴清揚於刑事庭證述屬實（刑事一審卷三○頁，該筆錄記載綠燈
    才能右轉，應係誤載）並有現場圖及照片可知，復為原告所不爭執，應堪信實。
    又原告主張該路口所設置黃色網狀線內未左設置左轉待轉區，被告車輛在禁止臨
    時停車之黃色網狀線內暫時停車等待左轉，仍係違規云云，然該路口既允許左轉
    ，則左轉車輛因對向來車甚多，在黃色網狀線區內暫停俟機轉彎，事乃不得已，
    不得謂係違規行為，原告該部分主張亦無足取。至原告主張被告未過中心線搶先
    左轉部分，為被告所否認，原告自承並無證據證明，所稱被告車輛車尾未打直即
    為未過中心線之證明，然被告車輛車尾與已打直之車頭彎曲角度並不大，原告該
    部分推論，尚嫌無據，其該部分主張亦無可採。
  2.被告駕駛之曳引車係由往楠梓方向之快車道上向左轉入八德二路，依其於刑事庭
    、原審及本院審理時始終陳稱其時速為十公里，原告於警訊及本院審理時陳稱其
    時速為三、四十公里之事實，互為對造所不爭執，且被告之車輛為大型曳引車轉
    彎時車速較為緩慢，亦與常情相符，應堪採信。而系爭路口南北向路寬四一點三
    公尺、機車倒地位置據中心處約十二公尺（被告曳引車車頭據中心線約十三公尺
    ），距停止線約十六公尺等情，有現場圖及台灣省高屏澎區車輛行車事故鑑定委
    員會函足憑（本院卷二四六、二四七頁），以兩造之時速推算，被告車時速十公
    里其秒速為二點七八公尺，則行駛十三公尺需花四點六八秒；而原告機車時速以
    三十公里計算，其秒速為八點三四公尺，在發生車禍之四點六八秒前，其機車距
    離車禍事故發生點之距離為三九點四公尺超過前開十六公尺甚鉅，換言之，被告
    所駕駛車輛由中心處開始左轉時，原告機車尚未超越停止線進入路口甚明。
  3.按轉彎車應讓直行車先行。但直行車尚未進入交岔路口而轉彎車已達中心處開始
    轉彎，直行車應讓轉彎車先行，道路交通安全規則第一○二條第一項第六款定有
    明文。本件原告騎乘機車屬直行車，但如前所述尚未進入交岔路口，而被告所駕
    駛車輛雖屬轉彎車，然已達路口中心處開始左轉，則原告機車應禮讓被告車輛方
    是，揆諸前開規定，台灣省車輛行車事故覆議鑑定委員會覆議意見書（本院刑事
    卷八七頁）在路權歸屬部分認定被告車輛有道路優先使用權，尚無不合。至台灣
    省高屏澎區車輛行車事故鑑定委員會，其鑑定意見認定「丙○○駕駛大貨車左轉
    為讓直行車先行為肇事原因」等語（本院刑事卷三六、三七頁），經本院函查其
    認定之理由，該委員會函覆：「機車倒地位置距中心處約十二公尺，距停止線約
    十六公尺，足證大貨車到達中心處時機車已進入路口。．．．機車進入交岔路口
    後約四公尺大貨車開始左轉」等語，顯然其鑑定意見係以兩造車速相同為其前提
    所為推論，而有錯估兩造車速如前述不同之疏失，是以原告主張該委員會之鑑定
    意見較為可採，其有先行權利云云，自無足取。
  (三)惟被告車轉彎行進時，依道路交通安全規則第一０二條第一項規定，應充分注意
    右側來車動態，依當時情況，被告既已見原告於機車道上，自非不能注意，或示
    警或採安全措施以避免二車撞擊，並非可因原告之未禮讓行為，即可免除其注意
    及採取避免二車相撞之義務，乃被告疏未注意，就車禍之發生難辭過失。就本件
    車禍，經前開臺灣省車輛行車事故覆議鑑定委員會覆議結果，亦認被告駕駛大貨
    車，行經號誌交岔路口，左轉時未充分注意右側來車動態，為肇事次因。是被告
    之過失行為與原告所受前揭傷害有相當因果關係，其有過失自堪認定。刑事部分
    ，被告亦經判處罪刑確定在案，業據本院依職權調閱本院八十九年度交上易字第
    五五號刑事卷宗查明屬實。
五、次按因故意或過失不法侵害他人之權利者，負損害賠償任責任；不法侵害他人之
    身體或健康者，對於被害人因此喪失或減少勞動能力或增加生活上需要時，應負
    損害賠償責任；被害人雖非財產上之損害，亦得請求賠償相當之金額。民法第一
    百八十四條第一項前段、第一百九十三條第一項及第一百九十五條第一項前段分
    別定有明文。本件既已認定被告不法侵害原告之身體，則原告請求被告賠償因而
    所受之損害，洵有理由。
六、茲就原告請求之各項損害賠償，分別審核如下：
  (一)醫療費用：按全民健康保險法第八十二條規定：「保險對象因汽車交通事故，經
    本保險提供醫療給付者，本保險之保險人得向強制汽車責任保險之保險人代位請
    求該項給付。」，由上規定得知，原告之醫療費用由全民健康保險給付者，於全
    民健康保險給付時，已發生法定債之移轉效力，而應由全民健康保險之保險人代
    位請求方是，全民健康保險被保險人對於加害人之損害賠償請求權亦因而喪失。
    本件原告主張支出醫療費用八十四萬七千二百四十一元，業據提出醫藥費收據二
    十一張（本院前審卷第二五至三一頁）為證，被告對該收據形式上之真正亦不爭
    執，惟對於健保給付部分，則以前詞置辯。經查，原告所提出之收據，其自負額
    僅有二十二萬七千九百七十五元，依前揭說明，其僅能向被告請求二十二萬七千
    九百七十五元，逾此範圍，於法無據，不應准許。
  (二)減少勞動能力損失：查原告因本件車禍受有右髖脫位併坐骨神經喪失功能、骨盤
    脫位、右肘開放性骨折及肝、膀胱破裂等難治之重傷害。而關於減少勞動能力之
    程度，兩造均同意以百分之二十五計算。又一般所謂減少及殘存勞動能力之價值
    ，應以其能力在通常情形下可能取得之收入為標準，經查，本件交通事故發生時
    ，原告尚未畢業，為正修技術學院二年制夜間部國際貿易科，並於九十年二月已
    經畢業，經本院函查屬實（本院卷一八五頁），是在原告尚未畢業前，即未取得
    專業資格，雖其白日可為工作，但是其勞動能力減少或喪失，自應以行政院勞委
    會所定最低薪資一萬五千八百四十元為計算基礎，較為合理。原告主張其原係就
    讀夜間部，白天打工已有收入應以每月四萬元為計算基礎，尚無可採。是原告八
    十五年十月二十八日發生車禍後，至九十年二月期間，共四年又四月之工作年資
    ，依複式霍夫曼計算法（第一年不扣除中間利息），其計算式為：
    [15840x12x25%x3.00000000（此為應受扶養四年之霍夫曼係數）+15840x12x25%x
    0.33x（4.00000000-0.00000000）]=190367（小數點以下四捨五入）。至畢業後
    ，原告取得國際貿易業（屬批發零售及餐飲業）之專業資格後，經本院函查行政
    院勞工委員會「八十九年職類別薪資調查」，教育程度為專科別無工作經驗男性
    者其每月平均經常性薪資為二萬三千五百四十八元，有行政院主計處九十一年三
    月二十一日處普五字第○九一○○二○四五號函在卷足憑（本院卷二三二頁），
    原告雖主張應以行政院主計處八十九年公布各行業受雇員工每人每月平均工資為
    四萬一千九百八十七元，故主張原告勞動能力之喪失應以四萬元為計算基礎云云
    ，然前開各行業受雇員工之平均工資，非專為原告之專業領域所為統計資料，且
    未考慮教育程度、工作經驗及年資等，較之本院所函查之資料自嫌粗糙，難以為
    據，其該部分主張亦無可採。是原告自九十年二月畢業後，至其請求六十歲退休
    期間，尚有三十六年，依霍夫曼計算法（第一年不扣除中間利息），其計算式為
    ：[23548x12x25%x20.  0000000（此為應受扶養36年之霍夫曼係數）]=0000000
    （小數點以下四捨五入）。綜上所述，原告所得請求者為一百六十六萬八千零五
    十九元（計算式為：190367+0000000＝0000000），逾此範圍，其請求為無理由
　　，不應准許。
  (三)精神慰藉金：本件原告受有前述之傷害，其肉體、精神確受極大痛苦，其請求精
    神慰藉金自屬有據。查其現為正修技術學院畢業學生，無收入及不動產；被告為
    國中畢業，原為貨車司機，月入五萬多元，目前已無工作。已據兩造分別陳明在
    卷，本院斟酌兩造之身分、地位、經濟狀況及原告所受痛苦程度等一切情狀，認
    原告請求一百二十萬元精神慰藉金，尚屬過高，應以一百萬元為適當。
七、被告駕駛之曳引車既已達中心處開始並開始轉彎，則原告機車即應讓轉彎車先行
    ，原告未禮讓伊車先行，且加速通過該路口，而被告車雖有先行權利，惟伊行經
    號誌交岔路口，左轉時未充分注意右側來車動態，就本件車禍之發生，亦與有過
    失，已如前述。本院衡量兩造之過失情節，綜合案情研判，認被告應負十分之四
　　過失責任，原告應負十分之六過失責任。是原告可請求被告給付一百十五萬八千
　　四百十四元（計算式為：227975+0000000+0000000＝0000000；0000000x0.4＝
　　0000000），扣除已判決確定之二十九萬零七百四十一元外，被告尚應給付原告
　　八十六萬七千六百七十三元。
八、原告與聖祥公司於八十九年六月二十七日已經達成和解，並已領得和解金一百五
    十一萬五千元，其中一萬五千元部分為機車毀損賠償金，此有原告所提出之和解
    書影本乙份（本院卷四四頁），且為被告所不否認，應堪信實。按受僱人因執行
    職務不法侵害他人之權利者，由僱用人與行為人連帶負損害賠償責任；因連帶債
    務人中之一人為清償、代物清償、提存、抵銷或混同而債務消滅者，他債務人亦
    同免其責任，民法第一百八十八條第一項前段及第二百七十四條分別定有明文。
    經查，聖祥公司為被告之僱用人，其受僱人因執行職務不法侵害他人之權利者，
    自應由聖祥公司與被告連帶負損害賠償責任。而聖祥公司已與原告達成一百五十
    萬元之和解，且已經清償，是被告於此範圍內，因連帶債務人聖祥公司之清償，
    亦同免除其損害賠償責任。至原告主張和解金一百五十萬元，應先抵充醫藥費八
    十四萬元部分，與系爭和解書並未記載和解金額抵充順序已有未合，況如前所述
    ，原告所能請求之醫藥費僅有二十餘萬元，其主張應抵充八十四萬元，該部分顯
    非和解雙方當事人之真意，自無足採。
九、綜上所述，原告請求被告除確定部分外，應再給付之金額，如前所述既因免除而
    消滅，則原告請求被告再給付一百五十萬元及自八十七年八月十二日起算之法定
    遲延利息，為無理由，不應准許。其假執行之聲請亦失所附麗，應併予駁回。
十、據上論結，本件原告之訴為無理由，依民事訴訟法第七十八條，判決如主文。
中　　　華　　　民　　　國　　九十一　　年　　　八　　　月　　　八　　　日
                                      臺灣高等法院高雄分院民事第二庭
~B1審判長法官　簡色嬌
~B2法　　　官　林紀元
~B3法　　　官　陳真真
右為正本係照原本作成。
不得上訴。
中　　　華　　　民　　　國　　九十一　　年　　　八　　　月　　　九　　　日
~B法院書記官　鄭靜芳
